【裁判字號】    90,易,244
【裁判日期】    900628
【裁判案由】    違反醫師法
【裁判全文】
臺灣屏東地方法院刑事判決                            九十年度易字第二四四號
    公  訴  人  臺灣屏東地方法院檢察署檢察官
    被      告  丁○○
    選任辯護人  葉武侯
右列被告因違反醫師法案件，經檢察官提起公訴（九十年度偵字第二○五號），本院
判決如左：
     主  文
丁○○未取得合法醫師資格，擅自執行醫療業務，處有期徒刑壹年貳月，緩刑參年。
     事  實
丁○○為退休之屏東縣獅子鄉衛生所保健員，未取得合法醫師資格，明知其未具合法
醫師資格，不得擅自執行醫療業務，惟仍間或非法為孔總財看病及給藥。嗣於民國八
十八年五月二十四日下午時分，丁○○復在屏東縣獅子鄉內獅村內獅巷四三號孔總財
住處，擅自為孔總財看病並予注射不詳針劑而擅自執行醫療業務後，孔總財旋因不明
原因昏迷，丁○○見狀立即委請乙○○駕車，並隨同將孔總財送枋寮醫院急救，惟孔
總財仍於翌日（二十五日）上午六時三十分不治死亡。
     理  由
一、訊據被告丁○○矢口否認前揭犯行，辯稱：伊未為孔總財看病或施以針劑，案發
    當天，伊正好經過孔總財家，孔總財叫住伊，說他突然胸口不舒服，伊立即施以
    心臟按摩急救，並叫鄰人乙○○駕車隨同將孔總財送醫急救，到醫院後伊即離去
    ，而孔總財家屬誤會伊急救導致孔總財死亡，然因伊與孔總財是好朋友，所以伊
    以慰問金的名義，給付孔總財家屬現金新臺幣（下同）一百五十萬元云云。
二、按認定犯罪事實所憑之證據，並不以直接證據為限，即綜合各種間接證據，本於
    推理作用，為認定犯罪事實之基礎，如無違背一般經驗法則，尚非法所不許（最
    高法院四十四年台上字第七○二號判例參照）。又「凡以治療、矯正或預防人體
    疾病、傷害、殘缺或保健為直接目的所為的診察、診斷及治療，或基於診察、診
    斷結果，以治療為目的所為處方或用藥等行為之全部或一部，總稱為醫療行為」
    ，亦經行政院衛生署以六十五年四月六日衛署醫字第一○七八八○號函釋綦詳。
    經查：
（一）本件案發當日，雖無目擊被告為孔總財施予醫療行為之人，惟孔總財於八十八
      年五月二十四日下午六時十一分，因不明原因昏迷而送枋寮醫院急救，嗣旋於
      翌日上午六時許病危出院，其時主治醫師范高超就孔總財之病情，於出院病歷
      摘要之病史欄內記載「 According to family statements:A case of
      arthritis & cellulitis hx.He sought for medical help for his Rit leg
      or Rit foot pain  in this  afternoon.He  felt  discomfort  & lose of
      conscious suddenly.So he was sent to our hospital」（﹝中譯﹞─按照
      家屬陳述：是一個有關節炎的個案，同時有組織蜂窩炎，他在這個下午為他的
      右下腿或右足的疼痛尋求醫藥的幫助。他感覺不舒服，突然地意識消失。所以
      他被送到我們醫院。），有孔總財枋寮醫院急診病歷在卷可稽。又訊據證人即
      醫師范高超於偵查中亦證稱：「病患在下午六時十一分送到，到院時已無心跳
      、血壓及脈博，此一現象在十五分鐘前已如此，據家屬稱孔員是去打針，打完
      後就發生此情形..... 」等語，足見確有陪同孔總財送枋寮醫院急救之人，對
      主治醫師范高超為上開孔總財昏迷緣由之陳述。
（二）本件案發當日，由乙○○受被告之託，駕車載送被告陪同孔總財送醫急救，嗣
      抵達枋寮醫院後，乙○○進入醫院呼叫醫護人員將被告推入急救後隨即離去，
      未對醫護人員陳述孔總財何故昏迷之事實，業據證人乙○○結證在卷。又孔總
      財送枋寮醫院急救當時，隨行者僅乙○○及被告二人，雖證人乙○○證稱：醫
      護人員推孔總財進去，被告就下車，其未特別注意被告當時人在哪裡等語，然
      乙○○於孔總財推入醫院救治後隨即離去，而被告既特委請乙○○駕車載送其
      與孔總財前至枋寮醫院急救，則其當無於孔總財病情未趨緩和之際，獨留孔總
      財一人於醫院而逕自離去之理，是其所辯：伊未於孔總財受救治時在場云云，
      有違情理，難信屬實，堪認前揭病歷記載所據者乃被告之陳稱。
（三）又孔總財之子甲○○供稱：「我父親是由丁○○打針後休克，簡員找人幫忙將
      我父親送枋寮醫院」等語（見八十九年度他字第六○號卷﹙下同﹚第六十五頁
      ），核與就本件事端居中協調被告與孔總財家屬和解之證人丙○○證稱：「是
      丁○○及孔員家屬找我出面；據雙方所言是醫療糾紛」等語（見第八八頁背面
      ）若合符節。尤有甚者，參諸倘被告係適見孔總財病情危急而仗義救助，惟竟
      於事後應孔總財家屬之無理要求，給付孔總財家屬現款一百五十萬元，如此情
      事，顯悖情理，益徵被告所辯不實，是被告於孔總財死亡前一日，確有為孔總
      財看病後施打不詳針劑之事實，堪予認定。
（四）本件被告未具合法醫師資格之事實，經行政院衛生署八十九年十一月二十九日
      衛署醫字第○八九○○三一八九七號函覆明確。又其曾多次以治療疾病之目的
      ，為孔總財看病後用藥之事實，則據孔總財之子孔德成、甲○○於偵查中證稱
      ：「我父親生前腳會癢，均找丁○○拿藥。」、「（你﹙指甲○○﹚曾陪你父
      親去給丁○○看病？）是簡員直接到我家。」等語（見第六四頁背面及第六五
      頁背面），堪認被告未取得合法醫師資格，而有擅自反覆實施醫療行為之事實
      。此外，復查無被告於執行醫療業務時，有醫師法第二十八條第一項但書所規
      定之例外情況，本件事證明確，犯行洵堪認定，應予依法論科。
三、核被告所為，係犯醫師法第二十八條第一項前段之罪。爰審酌被告素行，犯罪之
    動機、手段、目的、所生危害，犯後態度等一切情狀，量處如主文所示之刑。又
    查被告前未曾受有期徒刑以上刑之宣告，有臺灣屏東地方法院檢察署刑案資料查
    註紀錄表及本院全國前案紀錄表可佐，其因一時失慮致罹刑章，經此教訓，當知
    謹慎，信無再犯之虞，本院認其所受刑之宣告以暫不執行為適當，併宣告緩刑三
    年，以啟自新。
四、至孔總財之死亡與被告前揭醫療行為之關聯性，經高雄醫學大學附設中和紀念醫
    院綜據孔總財歷來病歷鑑定結果略為：「孔總財因身體急遽不適，突於約一日不
    到之時間內死亡，雖然其有慢性肝炎，但其住進枋寮醫院時理學檢查並無異狀，
    鞏膜無黃疸現象，無腹水，且下肢無水腫，比較不像慢性肝病所引起，如為肝病
    所引起，其應會出現肝臟代償失調之現象，如：黃疸、腹水或下肢水腫等症狀。
    導致孔總財死亡之因素無法完全排除生前一日曾受不詳針劑注射事項，因為有些
    藥物有可能引起過敏反應，但被告已近六十歲，且有糖尿病、高血壓、長期飲酒
    之過去病史，『無法排除被告自然死亡之可能性』。」，有該院九十年五月二十
    三日﹙九十﹚高醫附秘字第一二二○號函所附鑑定說明可稽。復因孔總財死亡迄
    今已逾二年，亦經埋葬，是查無積極證據證明被告之前揭行為，乃造成孔總財死
    亡之具相當因果關係之因素，附予敘明。
據上論斷，應依醫師法第二十八條第一項前段，刑法第十一條前段、第七十四條第一
款，判決如主文。
中      華      民      國      九十      年    六    月    二十八    日
                                          法  官  蔡憲德
右正本證明與原本無異。
對於本判決如有不服應於收受送達後十日內向本院提出上訴書狀上訴於台灣高等法院
高雄分院並按他造當事人之人數附具繕本。
                                          書記官  林鴻仁
中      華      民      國      九十      年    六     月    二十八    日
附錄本案論罪科刑法條
醫師法第二十八條
未取得合法醫師資格，擅自執行醫療業務者，處一年以上三年以下有期徒刑，得併科
新台幣三萬元以上十五萬元以下罰金，其所使用之藥械沒收之。但合於左列情形之一
者，不在此限：
一  在中央衛生主管機關認可之醫院，於醫師指導下實習之國內醫學院、
    校學生或畢業生。
二  在醫療機構於醫師指示下之護士﹑助產士或其他醫事人員。
三  合於第十一條第一項但書規定者。
四  臨時施行急救者。
犯前項之罪因而致人傷害或死亡者，應依刑法加重其刑至二分之一，並負損害賠償之


司法院資訊處製作；財團法人民間司法改革基金會備份。
